【裁判字號】    96,上易,764
【裁判日期】    980421
【裁判案由】    確認債權存在
【裁判全文】
臺灣高等法院民事判決                 96年度上易字第764號
上  訴  人  華南產物保險股份有限公司
法定代理人  丁○○
訴訟代理人  甲○○
被上訴人    丙○
參  加  人  啟阜建設工程股份有限公司
                        之2
法定代理人  乙○○
訴訟代理人  張慶宗律師
上列當事人間請求確認債權存在事件，上訴人對於中華民國95年
9月18日臺灣臺北地方法院94年度訴字第4138號第一審判決提起
上訴，本院於中華民國98年4月7日言詞辯論終結，判決如下：
    主    文
原判決廢棄。
被上訴人在第一審之訴駁回。
第一、二審訴訟費用由被上訴人負擔。
參加訴訟費用由參加人負擔。
    事實與理由
一、查上訴人之法定代理人已於民國（下同）95年6月26日由廖
    欽福變更為丁○○，並經原法院裁定由丁○○為上訴人法定
    代理人之承受訴訟人續行訴訟，此有公司變更登記表及原法
    院96年8月2日裁定在卷可稽（見本院卷一第88至91頁、本院
    卷二第2頁）。另參加人啟阜建設工程股份有限公司（以下
    稱啟阜公司）法定代理人已於96年2月2日由黃鍾瑞變更為乙
    ○○，有公司變更登記表在卷足憑（見本院卷二第7至10頁
    ），則乙○○依民事訴訟法第175條第2項規定聲明承受參加
    訴訟，尚無不合，應予准許。
二、被上訴人起訴主張：參加人啟阜公司前承攬交通部台灣區○
    道新建工程局 (下稱國工局）發包之「東西向快速公路彰濱
    台中縣彰濱快官段」C327標彰化2號及彰化4號高架橋接續工
    程 (下稱系爭工程)，並由上訴人所屬台中分公司承辦是項
    工程綜合保險 (下稱系爭保險)，保險費新台幣 (下同)980
    萬元，業經參加人繳清。惟參加人就系爭工程截至民國（下
    同）90年5月31日止僅完成23.95%，遲延約定工程進度，經
    國工局於90年7月5日終止系爭工程承攬契約並接管工地，系
    爭保險契約亦因系爭工程契約終止而失其效力。就系爭承保
    工程未完工比例76.05%，上訴人既不再承擔風險，對該無對
    價關係所溢收保費之不當得利，應於其得利之範圍內返還參
    加人，是參加人對上訴人應有系爭核退保險金錢債權存在。
    而參加人積欠被上訴人工程款1,038,662元及法定遲延利息
    ，被上訴人就此已取得執行名義，並聲請法院對參加人為強
    制執行，業經原法院以94年執助字第2522號清償債務強制執
    行事件受理在案。惟上訴人聲明異議稱參加人對其無任何債
    權存在，然參加人既未受領系爭應核退之保險費，上訴人異
    議顯無理由。爰依強制執行法第120條規定，聲明求為：確
    認參加人對上訴人在1,038,662元及自90年12月3日起至清償
    日止按年息5%計算之法定利息，及訴訟執行費用範圍內，有
    核退保險金錢債權存在。
二、上訴人則以：參加投保系爭保險，保險期間約定自88年11月
    20日起至91年7月30日止 (合計工期984日)，保險費為980萬
    元。嗣系爭工程契約因故於90年7月5日 (使用工期594日)終
    止，參加人公司管理部經理庚○○代表參加人公司於90年8
    月1日傳真國工局90處二字12704號函予上訴人，申請終止保
    險契約及退費，上訴人遂依系爭保險契約第21條規定，與庚
    ○○磋商退費，經其同意後，於91年3月1日核退未滿期保險
    費400萬元 (9,800,000÷984× (984－594)＝3,884,146)
    予參加人，由庚○○蓋用參加人公司大小章及其個人印文具
    領。上訴人已返還未滿期保險費，參加人對伊已無任何債權
    存在。又上訴人與庚○○洽商核退保費時，庚○○仍在職，
    參加人並未告知庚○○已於91年2月28日離職，縱庚○○未
    經參加人公司授權，參加人亦應負表見代理人授權人責任。
    又系爭保險契約基本條款21條規定終止契約應以書面為之，
    若參加人未授權庚○○與上訴人洽商終止保險契約核退保費
    事宜，則因上訴人迄未收受參加人或國工局終止保險契約之
    通知，保險契約亦已屆期而終止，上訴人承擔危險時期已過
    ，亦無保費退還之問題等語，資為抗辯。
三、參加人主張：參加人自始未授權訴外人庚○○代為申領系爭
    保險費之核退事宜，上訴人對庚○○之給付，於參加人不生
    效力。參加人雖尚未向上訴人請求，但參加人之核退保險費
    債權仍屬存在，仍得依不當得利之規定，請求上訴人返還系
    爭溢收之保險費。又依保險契約特別約定事項第3條約定，
    保險單之任何中途終止，未經定作人同意不生效力，參加人
    曾於92年10月3日函請定作人國工局同意終止系爭保險契約
    ，惟未獲國工局同意，參加人另已向財團法人保險事業發展
    中心保險申訴調處委員會申訴申請退保，並無怠於行使權利
    之問題等語。
四、原審判決確認參加人對上訴人在1,038,662元，及自90年12
    月3日起至清償日止按年息5%計算之法定利息，及訴訟執行
    費用範圍內，有核退保險金錢債權存在。上訴人聲明不服，
    提起上訴，其上訴聲明為：(一)原判決廢棄。(二)被上訴人在第
    一審之訴駁回。(三)第一、二審訴訟費用由被上訴人負擔。被
    上訴人答辯聲明為：上訴駁回，第二審訴訟費用由上訴人負
    擔。
五、本件經依民事訴訟法第463條、第270條之1第1項第3款規定
    ，整理兩造不爭執事項並協議兩造簡化爭點為：
（一）兩造不爭執事項：
  １、參加人前承攬交通部台灣區國道新建工程局發包之「東西
      向快速公路彰濱台中縣彰濱快官段」C327標彰化2號及彰
      化4號高架橋接續工程，參加人並於88年11月20日與上訴
      人簽訂營造綜合保險單，由上訴人台中分公司承辦該項工
      程綜合保險，保險單號碼1400字第891010001號，保險期
      間自88年11月20日起至93年6月30日，保險費為980萬元，
      業經參加人繳清。
  ２、參加人承攬之系爭工程，經國工局於90年6月26日以國工
      局90處二字第12704號函通知參加人自90年7月5日起終止
      系爭工程承攬契約。
  ３、參加人積欠被上訴人工程款103萬8,662元，及自90年12月
      3日起至清償日止按年息百分之五計算之利息。
（二）兩造爭點：
  １、庚○○是否有權代理參加人受領上訴人返還之保險費400
      萬元？參加人應否負表見代理授權人責任？
  ２、上訴人與參加人間之保險契約提前終止，是否合法？保險
      契約是否已屆期自然終止？參加人可否請求退還保險費？
  ３、參加人系爭保險費返還請求權是否已罹於時效消滅？
      被上訴人可否代位請求上訴人給付參加人1,038,662元及
      自90年12月3日起利息，並由被上訴人代為受領？
五、茲就上開爭點，析述本院得心證之理由如下：
（一）查上訴人已將核退之保險費400萬元交由訴外人庚○○領
      取，庚○○並於退保費收據上加蓋參加人公司及負責人印
      章，與其自己之印章，並交付其身分證影本予上訴人，此
      有上訴人公司代轉帳傳票、支票存款往來明細、面額400
      萬元之支票正反面影本、退保費收據二紙及庚○○身分證
      影本在卷可稽（見原審卷第54至56頁、第125頁），證人
      即當時任上訴人公司意外險課副課長之辛○○並證稱：「
      （問：上訴人有派人隨同到銀行領款？派何人？情形如何
      ？）有，我們財務主管林町蓮還有我、庚○○三人一起到
      銀行去領，銀行就在我們公司樓下。領完之後因為金額蠻
      大，庚○○自己開車過來領，我有陪他回去啟阜公司」等
      語，上訴人主張其已將核退之保費400萬元交由庚○○領
      回，應為可取。
（二）被上訴人雖以上訴人交付庚○○之支票，取消禁止背書轉
      讓之限制，庚○○出具之切結書請求取消禁止背書轉讓之
      理由記載參加人因無開立銀行帳戶，與常情不合，而否認
      上訴人已給付核退之保險費云云。惟查，「我們公司退保
      費方式有兩種，一為禁止背書轉讓的支票，一為匯款方式
      給付，當時因為考量到債權人要查扣資產，錢進到（參加
      人）公司帳戶公司可能也領不到，因為他們要求給付現金
      ，所以我們把支票禁止背書轉讓給取消了」等情，已據證
      人廖茂祥證述在卷（見本院卷二第133頁背面），而參加
      人公司於90年11、12月至91年上訴人公司交付核退保險費
      之前後期間，確有鉅額之銀行貸款逾期未償金額，此有財
      團法人金融聯合徵信中心檢送之資料在卷足憑，上訴人抗
      辯參加人因恐核退保險費之支票存入參加人銀行帳戶提示
      兌現後，遭債權人查扣無法運用，上訴人乃依庚○○之請
      求取消禁止背書轉讓，尚非無據。
（三）庚○○長年居住大陸經傳未到，惟已郵寄原法院其經參加
      人公司負責人戊○○於91年2月26日出具之委託書影本，
      並另交由上訴人提出上開委託書正本，記載「茲委託庚○
      ○先生全權處理有關本公司與貴公司之工程營造綜合保險
      之理賠申請及其他退保費領款事宜。此致華南產物保險（
      股）公司」，有該委託書影本及正本在卷可稽（見原審卷
      第191頁、本院卷二第65頁）。而委託書上「戊○○」之
      簽名，經送法務部調查局鑑定結果，與戊○○當庭書寫之
      筆跡、請（製、換、補）發印信申請表、參加人公司董事
      會簽到簿、資遣申請書、參加人公司簽呈上戊○○之簽名
      之筆跡筆劃特徵相同；另退保費收據上所蓋參加人公司及
      戊○○之印文，與請（製、換、補）發印信申請表上參加
      人公司及戊○○之印文之大小、形體、字形均大致吻合，
      且三類資料上印文上亦有若干紋線特徵相同，研判三類印
      文有可能出於同一印章，此有法務部調查局鑑定書在卷可
      稽（見本院卷二第198至202頁）。而91年2月間戊○○為
      參加人公司之負責人，此亦有公司變更登記表在卷可按（
      見原審卷第75頁），上訴人主張庚○○業經參加人公司授
      權領取核退保險費，尚非無據。
（四）參加人雖以庚○○提出之委託書影本上有參加人公司大小
      章印文，但上訴人提出之委託書原本則無參加人公司大小
      章，否認委託書之真正，且參加於人91年2月25日已批准
      庚○○資遣之聲請，不可能於91年2月26日尚准其製發參
      加人公司印信等情，抗辯請（製、換、補）發印信申請書
      係庚○○所偽造，庚○○並未獲參加人公司同意或授權云
      云。證人即參加人公司總經理己○○亦證稱：「（問：聲
      請新製發公司大小章之程序？需填何表格？）要有聲請的
      流程單也有表格，如果是公司的便章要到駐會常董，專用
      及非專用的均同。」、「（問：（提示請製發印信申請表
      ）所填是否即此種表格？）那是流程單裡面的附表、是舊
      表，我們公文另有一張流程單，需要層層核決。」、「（
      問：製發印信部分，流程單後面附件，是否董事長也須在
      上面簽名？）一般來講，附件也要簽名，使用舊表時是找
      到空位就可以簽，但舊表是民國88年製作的，何時停用不
      記得了。」、「這件工程是由我負責的，我有申請核退保
      費但都沒有下文，這部分的行政流程必須要高工局同意才
      可核退，我們有請高工局同意，但高工局不同意我們提前
      解除保險契約。當時是由法務部門的蔡德水來向上訴人公
      司接洽，我們並沒有請庚○○去接洽過。」等語（見本院
      卷二第222頁）。惟按依法律之規定，有使用文字之必要
      者，得不由本人自寫，但必須親自簽名。如有用印章代簽
      名者，其蓋章與簽名生同等之效力，民法第3條第1、2項
      定有明文。委託書上當時參加人公司負責人戊○○以公司
      名義委託訴外人庚○○洽領核退保費之簽名既為真正，即
      難謂參加人公司未委託庚○○領取核退保費，不問委託書
      上有無加蓋參加人公司大小章，而有不同。而請（製、換
      、補）發印信申請書上戊○○之簽名既為真正，亦難認其
      製發未經參加人公司之授權。
（五）又縱認依證人己○○「戊○○是在91年3月十幾日出就離
      職，過完年二月份時就沒來公司上班，有關職務就由我代
      理，因他是外聘的董事長，也不是股東，涉及到公司金錢
      、工程款我們有一定的授權，但那一陣子經營不善，所以
      由常務董事會管理，十萬元以上的支出必須由駐會常董核
      可」、「工程保險、理賠、核退保費是由管理部門運作，
      要投保是由使用單位申請，相關單位核准後再轉到管理部
      門，如果領取核退保費時，是財務部門負責去領取。」之
      證言（見本院卷二第221、222頁），得認系爭核退保費相
      關事宜須經駐會常務核可，且應由財務部門負責領取，非
      戊○○可自行授權屬實，惟按董事長對內為股東會、董事
      會及常務董事會主席，對外代表公司。又代理權之限制及
      撤回，不得以之對抗善意第三人。但第三人因過失而不知
      其事實者，不在此限，公司法第225條第1項前段、民法第
      107條定有明文。本件上訴人於核退保險費時，戊○○為
      參加人公司之負責人，有公司變更登記表在卷可稽（見原
      審卷第75至77頁），而參加人公司有關工程保險、理賠、
      核退保費之事由係由管理部門負責運作，亦據證人己○○
      證述如前，則被上訴人既未舉證參加人已將庚○○之離職
      、及對於參加人公司管理部門與公司負責人戊○○代理權
      限之限制通知上訴人，亦未舉證證明上訴人因過失而不知
      ，則依上開條文規定，尚不得以此對抗上訴人。上訴人抗
      辯張庚○○有權代理參加人公司洽領核退保險費，應堪信
      取。
（六）庚○○既經參加人公司授權，有權代理參加人公司與上訴
      人洽商核退保險費及領取核退保險費事宜，則上訴人將系
      爭核退保費交付庚○○，對於參加人公司即已生清償之效
      力，參加人公司對於上訴人已無核退保險金之債權存在，
      則被上訴人請求確認參加人公司對於上訴人在1,038,662
      元及自90年12月3日起至清償日止按年息百分之五計算之
      利息，及訴訟執行費用範圍內，有核退保險費之債權存在
      ，即無足取。
（七）況參加人與上訴人間關於訴外人國工局系爭工程之保險契
      約之保險期間自88年11月20日起至93年6月30日止，其特
      別條款第3條約定「保險單之任何中途終止，未經定作人
      同意，不生效力」有上訴人公司營造綜合保險單及營造綜
      合保險批單在卷可稽（見原審卷第24、219頁）。而系爭
      工程契約業經國工局於90年6月26日以國工局九○處二字
      第12740函自90年7月5日起終止後，參加人公司雖函請國
      工局同意提前終止保險契約，但未經國工局同意等情，已
      據證人己○○證述在卷（見本院卷第222頁背面），並有
      上開國工局函及參加人92年10月3日（九二）啟土字第
      18009號函在卷可參（見原審卷第174至176頁）。故縱認
      參加人公司主張因國工局未同意提前終止保險契約，其未
      向上訴人請求退還保險費，亦未授權訴外人庚○○代為申
      領系爭保險費之核退事宜屬實，系爭保險契約亦已因保險
      期間之屆期而終止，而無提前終止得請求核退保險費之問
      題，參加人對於上訴人仍無核退保險費之債權存在。
（八）如前所述，庚○○既經參加人公司授權，有權代理參加人
      公司與上訴人洽商核退保險費及領取核退保險費事宜，則
      兩造關於參加人應否負表見代理授權人責任之爭點，即無
      再為論述審究之必要，併此敘明。
六、綜上所述，上訴人抗辯訴外人庚○○有權代理參加人公司領
    取核退之保險費，上訴人並已將核退之保險費400萬元交由
    庚○○領取，參加人對於上訴人已無核退保險費之債權存在
    ，自屬可信，被上訴人主張參加人對於上訴人仍有核退保險
    費之債權存在，為不足採。從而，被上訴人以其為參加人之
    債權人，聲請執行參加人對於上訴人之債權，因上訴人聲明
    異議否認參加人之債權，而依強制執行法第120條規定，請
    求確認參加人對上訴人在1,038,662元及自90年12月3日起至
    清償日止按年息5%計算之法定利息，及訴訟執行費用範圍內
    ，有核退保險金錢債權存在，為無理由，不應准許。原審為
    被上訴人勝訴之判決，自有未洽。上訴意旨指摘原判決不當
    ，求予廢棄改判，為有理由。自應由本院予以廢棄改判，如
    主文第二項所示。
七、本件事證已臻明確，兩造其餘之攻擊防禦方法及所提證據，
    經審酌後認均無礙判決之結果，爰不予一一論述。
八、據上論結，本件上訴為有理由，依民事訴訟法第450條、第
    78條，判決如主文。
中    華    民    國    98    年    4     月    21    日
                    民事第三庭
                        審判長法  官  林敬修
                              法  官  吳青蓉
                              法  官  張靜女
正本係照原本作成。
不得上訴。
中    華    民    國    98    年    4     月    22    日
                              書記官  廖麗蓮


司法院資訊處製作；財團法人民間司法改革基金會備份。
